【裁判字號】    98,交聲,1358
【裁判日期】    980611
【裁判案由】    聲明異議
【裁判全文】
臺灣高雄地方法院交通事件裁定        98年度交聲字第1358號
原處分機關  高雄市政府交通局
代  表  人  王國材
異  議  人
即受處分人  甲○○
上列異議人即受處分人因違反道路交通管理處罰條例案件，對於
高雄市政府交通局民國98年4 月23日所為之處分（高市交裁字第
裁32-B00000000號裁決書），聲明異議，本院裁定如下：
    主  文
原處分關於罰鍰新臺幣萬部分撤銷。
前項撤銷部分、甲○○不罰。
    理  由
一、原處分意旨略以：異議人即受處分人甲○○於民國96年9 月
    19日上午12至13時許，在高雄市○○街飲用啤酒1 瓶後，明
    知其酒後精神狀況已達不能安全駕駛動力交通工具之程度，
    猶騎乘車牌號碼XAE-418 號重型機車上路，沿高雄市○○區
    ○○路由北往南行駛，於同日下午13時15分許行經該路與泰
    順街口時，適于輔敏駕駛車牌號碼6107-XC 號自用小客車沿
    泰順街由西往東方向行駛亦到達該處，異議人因飲酒影響其
    駕車之注意力及操控能力，不慎撞及于輔敏駕駛之上開車輛
    ，經警到場處理並對異議人施以酒測，其酒精濃度達每公升
    0.52毫克，經警填製高雄市政府警察局96年9 月19日高市警
    交字第BO0000000 號舉發違反道路交通管理事件通知單（下
    稱舉發通知單），舉發「酒駕肇事未致人受傷，經警對其實
    施酒測酒測值0.52mg/l」之交通違規，原處分機關乃依道路
    交通管理處罰條例第35條第1 項第1 款規定，裁處異議人罰
    鍰新臺幣（下同）3 萬元，吊扣駕駛執照12個月，並應施以
    道安講習等語。
二、本件異議意旨略以：異議人坦認有於前揭時地酒後駕車之情
    事，並業經臺灣高雄地方法院檢察署檢察官緩起訴處分確定
    ，又異議人已繳付3 萬元予公益團體，另對於異議人之駕照
    遭吊扣1 年及施以道安講習則無異議，且皆已執行完畢，希
    望鈞院可以撤銷交通罰鍰，爰提起本件聲明異議等語（見本
    院卷第6 、24、25頁）。
三、按汽車（含機器腳踏車，下同）駕駛人，駕駛汽車經測試檢
    定酒精濃度超過規定標準者，處1 萬5 千元以上6 萬元以下
    罰鍰，並當場移置保管該汽車及吊扣其駕駛執照1 年；因而
    肇事致人受傷者，並吊扣其駕駛執照2 年；致人重傷或死亡
    者，吊銷其駕駛執照，並不得再考領，道路交通管理處罰條
    例第35條第1 項第1 款定有明文。又汽車駕駛人，有道路交
    通管理處罰條例第35條第1 項規定之情形者，應接受道路交
    通安全講習，同條例第24條第1 項第2 款亦有明定。又汽車
    駕駛人有飲酒後其吐氣所含酒精成份超過每公升0.25毫克以
    上者，不得駕車，道路交通管理處罰條例第35條第1 項第1
    款及道路交通安全規則第114 條第2 款分別定有明文。又機
    器腳踏車駕駛人其吐氣所含酒精濃度超過每公升0.40毫克以
    上未滿0.55毫克而於期限內繳納或到案聽候裁決者，可資裁
    罰3 萬元，於違反道路交通管理事件統一裁罰基準表亦定有
    明文。
四、經查：
  (一)本件異議人於前揭時地，酒後騎乘前開重型機車肇事，經酒
    測呼氣中酒精濃度達每公升0.52毫克，遂為警予以製單舉發
    為異議人簽收在案，而上開違規事實之刑事責任部分，並經
    臺灣高雄地方法院檢察署檢察官於96年10月24日以96年度偵
    字第28491 號為緩起訴處分，緩起訴期間為1 年，並命異議
    人於緩起訴處分確定後，向高雄市觀護志工協進會「毒品減
    害專戶」支付3 萬元公益金，該緩起訴處分於96年11月15日
    確定，並於97年11月14日期滿，異議人並已遵期於96年12月
    11日支付3 萬元予高雄市觀護志工協進會完竣；嗣原處分機
    關於緩起訴期滿後之98年4 月23日，以異議人有「汽車駕駛
    人酒精濃度超過規定標準（0.4-0.55）」舉發違規事由，並
    裁處酒駕部分須罰鍰3 萬元，且吊扣駕駛執照1 年、施以道
    安講習等情，有高雄市政府警察局高市警交字第B00000000
    號舉發通知單、酒精濃度分析器測定數值紀錄列印表單影本
    、原處分機關高監營裁字裁32-B00000000號違反道路交通管
    理事件裁決書及送達證書、駕照影本、臺灣高雄地方法院檢
    察署檢察官96年度偵字第28491 號緩起訴處分書、臺灣高等
    法院高雄分院檢察署96年度上職議字第4599號處分書及臺灣
    高雄地方法院檢察署98年6 月5 日雄檢惟山96緩4004字第52
    264 號函各1 份附卷足憑（見本院卷第9 、10、13、17至18
    、29、30頁），且異議人對此亦坦承不諱在卷（見本院卷第
    25、26頁）。是異議人於上揭時、地，確有裁決書所載之事
    實，堪信屬實。
  (二)按一行為同時觸犯刑事法律及違反行政法上義務規定者，依
    刑事法律處罰之。但其行為應處以其他種類行政罰或得沒入
    之物而未經法院宣告沒收者，亦得裁處之。前項行為如經不
    起訴處分或為無罪、免訴、不受理、不付審理之裁判確定者
    ，得依違反行政法上之義務規定裁處之，行政罰法第26條已
    定有明文。惟依行政罰法第26條立法理由，「一行為同時觸
    犯刑事法律及違反行政法上義務規定時，由於刑罰與行政罰
    同屬對不法行為之制裁，而刑罰之懲罰作用較強，故依刑事
    法律處罰，即足資警惕時，實無為一事二罰再處行政罰之必
    要，且刑事法律處罰，由法院依法定程序為之，較符合正當
    法律程序，應予優先適用。但罰鍰以外之沒入或其他種類行
    政罰，因兼具維護公共秩序之作用，為達行政目的，行政機
    關仍得併與裁處」，探究其立法目的，無非在處罰目的相同
    且處罰方式相同時，若依刑事法律處罰，即足資警惕時，實
    無為一事二罰再處行政罰之必要，但罰鍰以外之沒入或其他
    種類行政罰，因兼具維護公共秩序之作用，為達行政目的，
    行政機關仍得併予裁處。至於刑事訴訟法第253 條之1 所指
    之緩起訴處分，其中檢察官命被告為金錢給付部分，並得為
    民事強制執行名義，異議人因上開緩起訴處分而剝奪其財產
    權，且前揭金錢給付義務亦具有強制性、懲罰性，雖不若易
    科罰金係以支付金錢作為自由刑之替代，惟經由緩起訴處分
    條件之履行使其免於遭檢察官發動起訴程序，仍具有替代刑
    罰之效果，廣義而言，應屬上揭所稱之「實質刑事法律處罰
    」，應有行政罰法第26條第1 項「一事不二罰」規定之適用
    。
  (三)至交通部95年7 月17日交路字第0950006986號函釋雖略以：
    法務部行政罰法諮詢小組第一次會議紀錄已明確結論「緩起
    訴者乃附條件的不起訴處分，亦即是不起訴的一種」在案，
    當依該部上開函釋結論及行政罰法第26條第2 項規定辦理等
    語。惟「緩起訴」處分之最終雖使被告免於刑事訴追之效果
    ，與「不起訴」處分之效果相同，然觀諸刑事訴訟法第253
    條之1 第1 項係91年2 月8 日增訂，行政罰法係94年2 月5
    日公布，而制定在後的行政罰法第26條第2 項僅臚列「不起
    訴處分或無罪、免訴、不受理、不付審理之裁判確定者」，
    並未將「緩起訴處分」納入。又緩起訴處分既非不能證明行
    為人之犯罪事實，且行為人有支付一定金額之實質處罰，已
    產生實質刑罰之效果，自與上開行政罰法第26條第2 項列舉
    之不起訴處分等情形迥然有別，無從遽為比擬而為相同之處
    置。再者，酒後駕車行為人於受緩起訴處分，如除仍需繳納
    一定金額之行政罰鍰外，尚須依緩起訴所指定之條件繳納一
    定之金錢或服一定之勞務，其結果勢必降低刑事被告接受緩
    起訴之意願，亦與訂定緩起訴處分以替代繁複刑事審判程序
    之制度性機能相悖。是制定在後之行政罰法第26條第2 項既
    未將緩起訴處分列舉其中，本於保障人民基本權及「法律明
    示其一排除其他」之法理暨前揭說明，自不能將條文中「不
    起訴處分」之範圍，擴及於性質並不相同之「緩起訴處分」
    。再者，臺灣高等法院曾就酒後駕車遭緩起訴處分並附條件
    為捐款行為，於緩起訴處分猶豫期間屆滿未經撤銷確定，行
    政機關得否對同一行為課以行政罰鍰相關問題加以研議，結
    論亦同認：行政機關僅得對差額部分再課以行政罰鍰，此觀
    臺灣高等法院暨所屬法院97年11月12日至14日法律座談會刑
    事提案第39號自明。
  (四)本件異議人確有酒精濃度超過規定標準之交通違規事實，且
    其酒後駕車之行為，既經臺灣高雄地方法院檢察署檢察官為
    緩起訴處分確定，已如前述，故異議人飲酒後駕駛車輛之前
    開違規行為並受刑事處罰之事實，自堪認定。又按此所稱罰
    金，解釋上自應包括依檢察官處分命令，而向國庫或指定之
    公益團體、地方自治團體繳納款項之處分金在內。而異議人
    依緩起訴處分命令向公益團體即高雄市觀護志工協進會支付
    3 萬元，係履行檢察官為緩起訴處分命令，性質上自屬於處
    分金，與罰金無異，業如前述。雖依違反道路交通管理事件
    統一裁罰基準表之規定，機器腳踏車駕駛人其吐氣所含酒精
    濃度超過每公升0.40毫克以上未滿0.55毫克而於期限內繳納
    或到案聽候裁決者，可資裁罰3 萬元，惟依上所述，異議人
    支付上開公益金之3 萬元，已受到實質制裁，縱認該命令因
    未經法院裁判所為之處罰，非刑事處分，但向國庫繳納款項
    之行為究具行政罰鍰之性質，自不應就同一行為再受行政罰
    鍰，否則將與行政罰法第26條規定之立法意旨相違背（臺灣
    高等法院暨所屬法院96年11月28日96年法律座談會刑事類提
    案第36號研討結果意見參照）。又異議人支付處分金如已等
    同或高於最低罰鍰基準之規定，道路交通管理處罰機關即原
    處分機關自不得再對異議人裁處罰鍰，該金額如低於最低罰
    鍰基準之規定，原處分機關方得於扣除該支付金額後，對異
    議人裁處繳納不足之金額。是依道路交通管理事件統一裁罰
    基準表之規定，本件之最低裁罰基準為3 萬元，異議人向公
    益團體所支付之3 萬元處分金既已等同於上開最低裁罰基準
    ，則原處分機關以異議人酒精濃度超過規定標準，重複對異
    議人裁處罰鍰3 萬元，自有不合。
  (五)綜上所述，原處分機關上開罰鍰之行政裁罰，尚有未恰，應
    由本院予以撤銷，並裁定異議人不罰，以資適法。至原處分
    關於已執行完畢之吊扣駕駛執照12個月及施以道安講習部分
    則係預防將來再犯危險之管制罰，而有別於前揭針對已發生
    違規事實科處罰鍰之行政秩序罰，屬行政罰法第26條第1 項
    但書所稱之「其他種類行政罰」，係原處分機關依道路交通
    管理處罰條例第24條第1 項第2 款、第35條第1 項第1 款之
    規定所為之裁處，本無不當之處，惟異議人就此部分均未聲
    明異議，基於不告不理原則，自不在本件審究範圍內，附此
    敘明。
五、據上論斷，應依道路交通管理處罰條例第87條第2 項、道路
    交通案件處理辦法第20條前段，裁定如主文。
中    華    民    國    98    年    6     月    11    日
                        交通法庭  法  官  林建鼎
以上正本證明與原本無異。
如不服本裁定，應於收受送達後5 日內向本院提出抗告狀（須附
繕本）。
中    華    民    國    98    年    6     月    11    日
                                  書記官  林秀敏


司法院資訊處製作；財團法人民間司法改革基金會備份。
